臺灣高等法院刑事判決
上　訴　人
即　被　告　甲○○
選任辯護人　扶助律師李文欽律師
上列上訴人因違反稅捐稽徵法案件，不服台灣台北地方法院93年
度訴字第1676號，中華民國94年7月8日第一審判決（起訴案號：
台灣台北地方法院檢察署93年度偵緝字第1385號），提起上訴，
本院判決如下：
    主  文
原判決撤銷。
甲○○無罪。
    理  由
一、公訴意旨略以：甲○○係台泥實業股份有限公司（下稱台泥
    公司）負責人，為稅捐稽徵法上之扣繳義務人。台泥公司自
    民國（下同）90年10月1日至91年9月30日止，向甘宏森承租
    位於臺北縣新店市○○路100號8樓之1 之房屋供作台泥公司
    營業使用，雙方約定每月租金為新台幣（下同）10萬8 千元
    ，以後每年按百分之三調整之，而台泥公司於給付租金時，
    即已依各類所得扣繳率標準之規定，按月扣取甘宏森每月租
    金所得百分之十之代扣稅款。甲○○明知扣繳義務人應於每
    月10日前將上一月內所扣稅款向國庫繳清，竟意圖為自己不
    法之所有，基於概括之犯意，自90年11月10日起至91年10月
    10日止，均未向國庫繳納前一月份代扣之百分之十租金代扣
    稅款，共計侵占代扣租金稅款達24萬8千5百35元。因認甲○
    ○連續涉犯稅捐稽徵法第42條第2項之侵占稅款罪嫌云云。
二、按犯罪事實應依證據認定之，無證據不得認定其犯罪事實，
    刑事訴訟法第154條第2項定有明文。復按侵占罪之成立，以
    擅自處分自己持有之他人所有物，或變易持有之意為所有之
    意，而逕為所有人之行為，為其構成要件；刑法上之侵占罪
    ，以持有他人之物而實行不法領得之意思為構成條件，自必
    須所侵占之物，於不法領得以前，即已在其實力支配之下，
    始與持有之要素相符（參看最高法院19年上字第1052號、20
    年上字第1573號判例）。
三、公訴人認被告甲○○犯罪無非以：前揭事實，有甘宏森之陳
    情檢舉函、被告甲○○之供述、財政部台灣省北區國稅局92
    年9月9日北區國稅法一字第0921048805號函、台泥公司變更
    登記表、營利事業暨扣繳單位資料查詢、房屋租賃契約書及
    支票10紙為據。
四、訊據上訴人即被告甲○○對於其代表台泥公司與甘宏森簽訂
    房屋租賃契約，租金支付方式為於租期之第一個月一次簽發
    支票12張，每張支票之金額係扣除租金之百分之10（即依租
    賃契約所定應代扣之稅款），每月10日到期之支票予出租人
    甘宏森，及自90年10月1日起至91年9月30日止，並未將甘宏
    森每月租金所得之百分之十稅款繳交國庫，惟否認有任何違
    反稅捐稽徵法犯行，辯稱：「…我有向國稅局申請分期繳納
    未獲同意，但我要有業務才能繳…」（93年9月29 日偵查筆
    錄）、「…我們公司向房東租房子，每個月要付房租，一年
    的房租開票給付，租金的部分有付出去，但是稅金沒有繳，
    因為我們的資金有困難，我不是收到租金，租金我是給付給
    房東，我先前就開票出去了…稅的部分我們有向國庫申請延
    期，我們不是故意不繳稅…只是我經濟上的困難，我只是一
    點點稅款沒有繳，我不是故意不繳…我當時是開支票出去的
    ，票都有兌現，全部的租金我都有支付…」（93年10月22日
    偵查筆錄）、「…我公司從建築到航太科技的轉換剛好遇到
    景氣困難，所以我公司的一般薪資及營運費用及我本身及高
    層主管都沒有領薪水，除了能維持公司營運以外，在90年及
    91年，我就向國稅局要求緩繳…甘宏森部分，他的房租是每
    一年都開立支票，我們不繳房租會被趕出去，我們能經營的
    話一定繳稅，我們不可能侵占，因為連我們自己都沒有領薪
    水…」（94年1月3日原審準備程序）、「…沒有侵占，我們
    要緩繳已經申請，是否同意，由國稅局決定…」（94年2 月
    18日原審審理筆錄）、「…當初我也是對外舉債來支付租金
    ，沒有所謂扣下來問題，支票開出去只是因為出租人要求整
    個開給他，因為公司搬遷增加其他負擔，所以就任他予取予
    求，沒有代扣的的問題…」（94 年4月25日原審審理筆錄）
    、「…我是根據稅捐稽徵法第26條規定，向稅捐稽徵機關申
    請延期繳納，期間不得逾3 年，當時公司有困難，稅捐稽徵
    機關沒有不准的理由。且依同法第48條之1 規定，我們是依
    法申請，反而國稅局不合法，變成誣告…」（94年6月10 日
    原審審理筆錄）等詞。而辯護人辯稱：「…本件起訴書所載
    從90年10月1 日開始，關於被告涉犯侵占代扣稅款問題，這
    個前提必須是稅款要存在，本件公訴人並沒有證明台泥公司
    有代扣稅款的事實存在，且12張支票交付當時都是還沒有到
    期，屆期會不會兌現還不一定，被告公司沒有任何款項，何
    來代扣稅款存在，而且被告能夠在承租地點繼續待下去，努
    力的使支票兌現，被告何來侵占行為」（94年6月10 日原審
    審理筆錄）等。
五、經查：
    (一)按所得稅法第88條第1 項規定：納稅義務人有左列各類所
      得者，應由扣繳義務人於給付時，依規定之扣繳率或扣繳
      辦法，扣取稅款，並依第92條規定繳納之（下略）。足證
      所得稅法所指之「扣繳」實係包括「扣取」及「繳納」二
      者；則稅捐稽徵法第42條第2項規定，扣繳義務人侵占「
      已扣繳」之稅捐者，該「已扣繳」之稅捐者，應係指「已
      扣取」且待「繳納」之稅捐而言。
    (二)依台泥公司與甘宏森所簽訂之房屋租賃契約，每月租金10
      萬8千元，但稅內含，即台泥公司每月開立9萬7千2百元之
      支票予甘宏森（見偵查卷第14頁）。又台泥公司開立自90
      年12月10日起至91年9月10日止，共10 張，到期日分別為
      逐月之10日，每張金額均為9萬7千2 百元支票予甘宏森，
      此有支票影本10張在卷足憑（見偵查卷第18頁至21頁）。
      足認被告經營之台泥公司並非每月給付10萬2 千元之現金
      作為租金，而係一次交付未到期，面額均為9萬7千2 百元
      之支票予甘宏森，迨每月支票到期，始讓支票兌現以支付
      租金。台泥公司僅須於支票到期日，在銀行帳戶內存有 9
      萬7千2百元之存款，即可使該支票兌現，無須籌足10萬 8
      千元，讓其中9萬7千2 百元存入銀行使支票獲兌現，其餘
      之1萬8百元予以扣下以待繳付代扣之稅款。又台泥公司曾
      向財政部北區國稅局新店稽徵所申請分期繳納稅款，上載
      應代扣繳稅款，非係記載已代扣稅款，此有台泥公司之申
      請書可稽（見偵查卷第5 頁）。既無何證據足資證明被告
      已於每月均扣下1萬8百元，即不得認被告每月均持有1萬8
      百元之稅款。而稅捐稽徵法第42條第2 項所稱之「已扣繳
      」稅捐，除必須合於前述「已扣取」之要件外，必也該等
      稅款須確實存在，始有被侵占之可能；果該等稅款尚不存
      在，殊不得僅憑租賃契約上有「預扣」之記載，即認該等
      稅款確曾存在並認定已遭侵占。被告辯稱，因資金困難，
      並未代扣稅款，非不可採，被告既未每月代扣稅款1萬8百
      元，該1萬8百元，並不存在，被告又何能侵占該稅款，即
      不得科被告以侵占稅款罪。
六、原審不察，對被告為有罪之判決，容有未洽，被告提起上訴
    ，否認犯罪，為有理由，應由本院將原判決撤銷改判，諭知
    被告無罪之判決。
七、又稅捐稽徵法第41條之漏稅罪，係屬作為犯，而非不作為犯
    ，即須以詐術或其他不正當方法之作為，以逃漏稅捐，始克
    成立；所謂以不正當方法逃漏稅捐，必具有與積極之詐術同
    一型態，始與立法之本旨符合，如僅屬單純的不作為，而別
    無逃漏稅捐之積極行為，即不能認與詐術漏稅之違法特性同
    視，而繩以稅捐稽徵法第41條之罪（參看最高法院70年台上
    字第6856號、74年台上字第5497號判例）。而稅捐稽徵法第
    42條第1 項之罪，亦應為相同之解釋，係屬作為犯，而非不
    作為犯，須代繳人或扣繳義務人之匿報、短報、短徵或不為
    代徵或扣繳稅捐，係使用詐術或其他不正當方法，始能成立
    （參見卷附本院91年重上更(七)字第99號及最高法院92年台上
    字第3346號判決）。被告固未扣繳出租人之租金所得，但查
    無其他積極證據認被告未為扣繳租金所得，曾施用何種詐術
    或不正當方法，被告之未扣繳租金，係應否依所得稅法第88
    條、第114條第1項規定，處以行政罰鍰之問題，尚不得令被
    告負稅捐稽徵法第42條第1項之刑責，併此敘明。
據上論斷，應依刑事訴訟法第369條第1項前段、第364條、第301
條第1項，判決如主文。
本案經檢察官劉斐玲到庭執行職務。
中　　華　　民　　國　　94　　年　　10　　月　　 4　　日
　　　　　　　　　刑事第十四庭審判長法  官  張連財
                                    法  官  楊照男
                                    法  官  林明俊
以上正本證明與原本無異。
檢察官如不服本判決，應於收受送達後十日內向本院提出上訴書
狀，其未敘述上訴之理由者並得於提起上訴後十日內向本院補提
理由書（均須按他造當事人之人數附繕本）。
被告不得上訴。
                                    書記官  蕭進忠
中　　華　　民　　國　　94　　年　　10　　月　　7 　　日
